【裁判字號】    95,上國,18
【裁判日期】    951226
【裁判案由】    國家賠償
【裁判全文】
臺灣高等法院民事判決                  95年度上國字第18號
上  訴  人  桃園縣政府警察局
法定代理人  甲○○
訴訟代理人  陳德義律師
被 上 訴人  乙○○
            己○○
            戊○○
            丙○（民國88年2月25日出生）
兼 上 一人
法定代理人  丁○○
上五人共同
訴訟代理人  林清漢律師
上列當事人間請求國家賠償事件，上訴人對於中華民國九十五年
七月三日台灣桃園地方法院九十四年度國字第二五號第一審判決
提起上訴，被上訴人丁○○並為訴之擴張，經本院於九十五年十
二月十二日言詞辯論終結，判決如下：
    主    文
原判決關於命上訴人給付被上訴人乙○○之金額超過新台幣伍拾
貳萬元本息部分；給付被上訴人丁○○之金額超過新台幣玖拾壹
萬陸仟元本息部分，及各該部分假執行之宣告，暨命上訴人負擔
訴訟費用之裁判均廢棄。
上開廢棄部分，被上訴人乙○○、丁○○在第一審之訴及假執行
之聲請均駁回。
其餘上訴駁回。
第一、二審訴訟費用由被上訴人乙○○負擔十分之一，餘由上訴
人負擔。
    事 實 及 理 由
一、本件上訴人聲明求為判決：(一)原判決關於不利上訴人部分廢
    棄。(二)上開廢棄部分，被上訴人在第一審之訴及假執行之聲
    請均駁回。
    被上訴人聲明求為判決：上訴駁回。
二、被上訴人起訴主張：上訴人所屬桃園縣平鎮分局高平派出所
    警員王豐儀因據報趕往處理轄區內車禍案件，而於民國（下
    同）九十二年九月十日上午十一時許，駕駛車牌號碼8N－
    7235號巡邏車，沿桃園縣龍潭鄉○○路往關西方向行駛，途
    經同路高平段四六０號附近時，應即注意車前狀況，隨時採
    取必要之安全措施，且行經視線不清之路段，更應注意減速
    慢行，隨時作停車之準備，且依當時情形並非不能注意，竟
    疏未注意，致該巡邏車失控闖入對向車道，撞及在對向迎面
    駛來由被害人王淑珍所騎乘車牌號碼SMI－370號重型機車，
    使被害人王淑珍人車倒地，顱內出血不治死亡。王豐儀因此
    所涉及刑責部分，業經原審以九十三年度壢交簡字第一一八
    六號刑事簡易判決依業務過失致死罪名，判處有期徒刑六月
    ，緩刑二年確定；伊等係被害人王淑珍之母、配偶及子女。
    經伊等於九十二年十月三日對上訴人聲請國家賠償，嗣因協
    議不成立等情。爰依國家賠償法第二條第二項之規定及侵權
    行為之法則，求為命上訴人賠償被上訴人乙○○新台幣（下
    同）一百四十萬六千五百五十三元、被上訴人丁○○（由二
    十六萬五千六百十五元，擴張為）九十一萬七千六百八十元
    、被上訴人己○○一百零八萬九千二百零八元、被上訴人戊
    ○○一百三十萬五千九百五十元、被上訴人丙○二百八十三
    萬八千零十五元，並均自催告之翌日即九十二年十月四日起
    ，加付法定遲延利息之判決（原審判命上訴人給付被上訴人
    乙○○八十二萬零一百零六元本息、被上訴人丁○○九十一
    萬七千六百八十元本息、被上訴人己○○五十八萬七千三百
    二十五元本息、被上訴人戊○○七十四萬一千二百七十七元
    本息、被上訴人丙○一百五十六萬七千三百九十八元本息；
    而駁回被上訴人其餘之訴。上訴人就其敗訴部分聲明不服；
    被上訴人就其敗訴部分未聲明不服，已告確定）。
    上訴人則以：伊對於所屬警員王豐儀係於執行公務中發生本
    件事故，且全係應由伊所屬警員王豐儀之過失行為所致，固
    不爭執。惟被上訴人丁○○所支出之喪葬費用項目多有重複
    ，且非屬必要費用；又被上訴人主張依桃園縣家庭收支概況
    調查結果為計算扶養費之標準，並無理由，且被上訴人乙○
    ○有房屋一棟約值二百萬元，自得以自己財產維持生活，不
    得請求扶養費；另被上訴人請求之慰藉金各八十萬元，尚嫌
    過高云云，資為抗辯。
三、被上訴人丁○○在原審原係請求上訴人應給付一百六十六萬
    五千六百十五元本息，惟因認伊已領取強制汽車責任險之保
    險金一百四十萬元，自行予以扣除後，其訴之聲明僅請求上
    訴人給付二十六萬五千六百十五元本息（見原審卷二頁背面
    之訴之聲明、四頁之事實理由第四項），惟原判決判命上訴
    人應給付被上訴人丁○○九十一萬七千六百八十元本息，被
    上訴人丁○○乃在本院將其訴之聲明擴張為請求上訴人應給
    付九十一萬七千六百八十元本息，增加金額為六十五萬二千
    零六十五元本息，先予敘明。
四、兩造不爭執之事實：
    (一)上訴人所屬警員王豐儀於上開時、地執行公務中，因上開
      過失行為，致被害人王淑珍死亡，其所涉及刑責部分，業
      經原審於九十四年一月二十八日以九十三年度壢交簡字第
      一一八六號刑事簡易判決，依業務過失致死罪名，判處有
      期徒刑六月，緩刑二年確定（見原審卷七頁至九頁之該刑
      事簡易判決）。
    (二)被上訴人丁○○係被害人王淑珍之配偶、被上訴人乙○○
      係被害人王淑珍之母、而被上訴人己○○、戊○○及丙○
      依序則係被害人王淑珍之長子、次子及長女（見原審卷五
      頁至六頁之戶籍謄本）。
    (三)依稅務閘門之歸戶財產資料所載，被上訴人乙○○名下有
      桃園縣龍潭鄉○○村○○路六二三巷三弄三八衖五號房屋
      及該房屋之基地即坐落同鄉○○○段三六地號土地一筆；
      被上訴人己○○名下有汽車一輛：被上訴人丁○○名下有
      桃園縣龍潭鄉○○村○○路四一六巷七弄四號房屋一棟、
      同鄉○○○段四方林小段九Ｏ九之四四地號等土地六筆及
      汽車一輛（見原審卷一二０頁、一二八頁、至一四六頁一
      四九頁）。
    (四)被上訴人乙○○係國民小學畢業；被上訴人己○○係高中
      畢業，現服役中；被上訴人戊○○現就學中；被上訴人丙
      ○則為國小學童；被上訴人丁○○係高職畢業，目前從事
      拖車行業之臨時工（見原審卷一０八頁之準備書狀）。
    (五)被上訴人於九十二年十月三日向上訴人聲請國家賠償，嗣
      因協議不成立（見原審卷十三頁之上訴人出具協議不成立
      證明書）。
五、被上訴人主張上訴人所屬桃園縣平鎮分局高平派出所警員王
    豐儀於上開時、地因執行公務中，駕駛上開巡邏車疏未注意
    車前狀況，且於行經視線不清之路段，復未注意減速慢行，
    隨時作停車之準備，致該巡邏車失控闖入對向車道，致撞及
    在對向車道迎面駛來之被害人王淑珍所騎乘車牌號碼SMI －
    370號重型機車，使被害人王淑珍人車倒地，顱內出血不治
    死亡。上訴人所屬警員王豐儀因此所涉及刑責部分，業經原
    審以九十三年度壢交簡字第一一八六號刑事簡易判決，依業
    務過失致死罪名，判處有期徒刑六月，緩刑二年確定，有該
    刑事判決可據（見原審卷九頁），且為上訴人所不爭執，自
    堪信為真實。
六、按公務員於執行職務行使公權力時，因故意或過失不法侵害
    人民自由或權利者，國家應負損害賠償責任；又依國家賠償
    法第二條第二項請求損害賠償者，以該公務員所屬機關為賠
    償義務機關；又國家損害賠償，除依本法規定外，適用民法
    規定，國家賠償法第二條第二項、第五條及第九條分別定有
    明文；又因故意或過失，不法侵害他人之權利者，負損害賠
    償責任；又汽車、機車或其他非依軌道行駛之動力車輛，在
    使用中加損害於他人者，駕駛人應賠償因此所生之損害；又
    不法侵害他人致死者，對於支出醫療費及增加生活上需要之
    費用或殯葬費之人，亦應負損害賠償責任；又被害人對於第
    三人負有法定扶養義務者，加害人對於該第三人亦應負損害
    賠償責任；又不法侵害他人致死者，被害人之父、母、子、
    女及配偶，雖非財產上之損害，亦得請求賠償相當之金額；
    民法第一百八十四條第一項前段、第一百九十一條之二前段
    、第一百九十二條第一項、第二項及第一百九十四條分別定
    有明文。本件上訴人所屬警員王豐儀於前開時、地執行公務
    中，不法侵害被害人王淑珍致死，既經認定，上訴人依國家
    賠償法第二條第二項之規定，對被上訴人自應負損害賠償責
    任。而被上訴人丁○○係被害人王淑珍之配偶、被上訴人乙
    ○○係被害人王淑珍之母、而被上訴人己○○、戊○○及丙
    ○依序則係被害人王淑珍之長子、次子及長女，亦據彼等提
    出戶籍謄本為證（見原審卷五頁至六頁），且為上訴人所不
    爭執，已如上述。則被上訴人依據上開規定，請求上訴人負
    損害賠償責任，即屬有據。茲就被上訴人請求上訴人賠償之
    各項金額應否准許，分述如下：
  (一)關於喪葬費部分：
    按不法侵害他人致死者，對於支出殯葬費之人，亦應負損害
    賠償責任，民法第一百九十二條第一項定有明文。被上訴人
    丁○○主張伊為被害人王淑珍支出殯葬費共三十九萬七千六
    百八十元（上訴人聲明上訴部分），業據其提出吉新鮮花禮
    儀店治喪費用明細、流水帳記事二紙、和平禪寺永久奉祀費
    單據、長豐木業店出具之棺木單據、擇日費單據、盛成香餅
    鋪收據及新合興香鋪收據為證（見原審卷十五頁至二十頁、
    二三頁、二五頁），經核其中吉新鮮花禮儀店所出具之治喪
    費用計二十五萬五千元部分：其中遺體接送及工資四千元、
    彩竹掃把三百元、安靈用品一千元、小靈堂二千元、往生錢
    二千元、花瓶花束六百元、遺像銅像一千五百元、頭枕腳枕
    三百元、刻字八百元、壽衣三千元、米包八百元、骨灰罐一
    萬八千元、棺內物一千元、蓋被墊被八百元、女兒被三百元
    、小殮二千元、大殮九百元、洗身、化妝三千元、萬字被八
    百元、往生被三百元、棺內庫錢一千元、五色彩三百元、點
    火、撿骨一千二百元、火爐抬棺二千元、代辦規費五百元、
    冷凍費二十八天一萬四千元、燒香二十八天五千六百元、禮
    堂費三節一萬八千元、火化費四千元、清潔費二千元、奉飯
    費二十八天五千六百元、紙紮用品、靈屋一萬四千元、庫錢
    三十包六千元、禮堂佈置費二千元、對聯輓聯五對一千五百
    元、告別式場三萬元、盛香檯粉三百元、迎魄三名七千五百
    元、清靈三名七千五百元、頭七、二七、三七七名一萬七千
    五百元、道士六名二萬四千元、功德用品七千元、水果三千
    元、祭拜糖果一千元、三牲、五牲三千元、理壇二千五百元
    、紅包子發糕一千六百元、電子花車一萬元、樂隊十名一萬
    五千元、電子琴孝女四千元，共計確為二十五萬五千元；另
    喪葬流水帳所載其他費用共七萬零二百元部分：其中執事二
    人二千四百元、告靈告祖六百元、禮生二千元、謝詞一千元
    、司儀一千元、轉祖裙一千六百元、哀彙禮六百元、封棺二
    千六百元、副釘一千二百元、抬重八個八千元、接外家一萬
    三千六百元、送外家一萬二千六百元、開鑼六百元、成服六
    百元、點主一千二百元、奉飯錢一百元、和尚、血盆紅包一
    千二百元、孝女六百元、理事禮四個七千二百元、吹手禮二
    百元、門樓一付八千元、孝服六套一千二百元、二十四孝及
    長子孝二千元、紅布十尺一百元，共七萬零二百元；另和平
    禪寺所出具之永久奉祀費一萬九千九百元、向長豐木業店所
    購之棺木費一萬五千元、付地理師擇日費二千二百元、向盛
    成香餅鋪所購之盛香檯粉二萬元、糖九百元、發榚二千八百
    元，計二萬三千七百元；另向新合興香鋪所購之紙錢、香、
    燭計一萬元部分，合計三十九萬六千元，原審誤計為三十九
    萬七千六百八十元，多計一千六百八十元（其計算式為：25
    5,000元＋70,200元＋19,900元＋15,000元＋2,200元＋23,7
    00元＋10,000元＝396,000元），均屬喪葬禮俗上所需之必
    要費用，自屬有據；至逾上開範圍（即原審多計之一千六百
    八十元部分）之請求部分，即屬無據。雖上訴人又抗辯被害
    人王淑珍係在九十二年九月十日死亡，依吉新鮮花禮儀店所
    出具之上開出殯日期係同年九月十三日，卻以二十八天計算
    屍體冷凍之日數，顯有不合云云，惟查被害人王淑珍係在九
    十二年十月八日出殯，上開吉新鮮花禮儀店所載之出殯日期
    係誤載為農曆同年九月十三日等情，業據證人即吉新鮮花禮
    儀店之負責人劉康先在原審到場證稱：「冷凍費用係通天禮
    儀公司開的，出殯日期是我們公司人寫的時候寫錯了…自被
    害人死亡後十天左右，我們公司才接手承辦，接手後十天左
    右才出殯」（見原審卷一六九頁至一七Ｏ頁之言詞辯論筆錄
    ），參以被害人王淑珍之出殯日期為國曆九十二年十月八日
    對照該日之農曆正是同年九月十三日（見原審卷一七六頁之
    國曆、農曆換算表）等情以觀，益見吉新鮮花禮儀店所出具
    之上開出殯日期九十二年九月十三日，係以農曆日期記載。
    則自被害人王淑珍九十二年九月十日死亡起，計至其出殯之
    同年十月八日止，共計二十八天，其冷凍費用以二十八天計
    算，自無不合。足見上訴人所為之此部分抗辯，顯不足取。
  (二)關於扶養費部分：
  1.被上訴人乙○○部分：被上訴人乙○○主張伊為被害人王淑
    珍之母，自得請求扶養費三十萬零一百零六元，固據其提出
    戶籍謄本為證（見原審卷五頁），惟按受扶養權利者，以不
    能維持生活而無謀生能力者為限；又前項無謀生能力之限制
    ，於直系血親尊親屬不適用之，民法第一千一百十七條定有
    明文。又民法第一千一百十七條第一項規定，按受扶養權利
    者，以不能維持生活而無謀生能力者為限。而同條第二項僅
    規定，前項無謀生能力之限制於直系血親尊親屬不適用之，
    並非規定前項之限制，於直系血親尊親屬不適用之。是直系
    血親尊親屬，如能以自己財產維持生活者，自無受扶養之權
    利；易言之，直系血親尊親屬受扶養之權利，仍應受不能維
    持生活之限制（最高法院八十六年台上字第三一七三號判例
    參照）。查被上訴人乙○○自認伊名下擁有坐落桃園縣龍潭
    鄉○○村○○路六二三巷三弄三八衖五號房屋一棟及該房屋
    之基地即坐落同鄉○○○段三六地號土地一筆（見原審卷一
    二０頁之稅務電子閘門財產所得調件明細表），由上觀之，
    被上訴人乙○○名下既有上開財產，已足以維持其生活，自
    無受扶養之權利，則其請求上訴人給付上開扶養費，即屬無
    據。
  2.被上訴人己○○部分：被上訴人己○○主張伊係七十三年六
    月十二日出生，係被害人王淑珍之長子，被害人王淑珍於九
    十二年九月十日死亡時，伊年僅十九歲，尚需由被害人王淑
    珍扶養至成年即九十三年六月十一日止，計九個月，業據其
    提出戶籍謄本為證（見原審卷五頁之戶籍謄本）。以行政院
    主計處公布之九十二年度桃園縣平均每人每年消費支出十八
    萬三千二百四十九元（即平均每戶三點八六人，每年消費支
    出七十萬七千三百四十二元，每人每月之消費支出為707,34
    2÷3.86÷12=15,271元）計算（見原審卷一七七頁至一七八
    頁）；而被上訴人己○○之扶養義務人除被害人王淑珍外，
    尚有其父即被上訴人丁○○，有上開戶籍謄本可稽（見原審
    卷五頁），應與被害人王淑珍平均負擔對被上訴人之扶養義
    務即各為二分之一，則依此計算，並按霍夫曼計算法扣除中
    間利息後，被上訴人己○○所得請求賠償之扶養費為六萬七
    千三百二十五元（其計算式為：15,271元×霍夫曼係數
    8.00000000÷2＝67,325元），即屬有據。
  3.被上訴人戊○○部分：被上訴人戊○○主張伊係七十五年四
    月八日出生，為被害人王淑珍之次子，於被害人王淑珍九十
    二年九月十日死亡時，伊年僅十七歲，尚須由被害人扶養至
    成年即九十五年四月七日止，計三十個月又二十六日，業據
    其提出戶籍謄本為證（見原審卷六頁之戶籍謄本）。以行政
    院主計處公布之九十二年度桃園縣平均每人每年消費支出十
    八萬三千二百四十九元（即平均每戶三點八六人，每年消費
    支出七十萬七千三百四十二元，每人每月之消費支出為
    707,342÷3.86÷12=15,271元）計算（見原審卷一七七頁至
    一七八頁）；而被上訴人戊○○之扶養義務人除被害人王淑
    珍外，尚有其父即被上訴人丁○○，有上開戶籍謄本可稽（
    見原審卷五頁），應與被害人王淑珍平均負擔對被上訴人之
    扶養義務即各為二分之一，依此計算，並按霍夫曼計算扣除
    中間利息後，則被上訴人戊○○所得請求賠償之扶養費為二
    十二萬一千二百七十七元｛其計算式為：15,271元×28.
    00000000＋15,271×26／30（29.00000000－00.00000000
    ）｝÷2＝221,277元】，亦屬有據。
  4.被上訴人丙○部分：被上訴人丙○主張伊為八十八年二月二
    十五日出生，係被害人王淑珍之長女，於九十二年九月十日
    被害人死亡時，伊年僅四歲，須由被害人扶養至成年即一百
    零八年二月二十四日止，計一百八十五個月又十三日，業據
    其提出戶籍謄本為證（見原審卷六頁之戶籍謄本）。以行政
    院主計處公布之九十二年度桃園縣平均每人每年消費支出十
    八萬三千二百四十九元（即平均每戶三點八六人，每年消費
    支出七十萬七千三百四十二元，每人每月之消費支出為707,
    342÷3.86÷12=15,271元）計算（見原審卷一七七頁至一七
    八頁）；而被上訴人戊○○之扶養義務人除被害人王淑珍外
    ，尚有其父即被上訴人丁○○，有上開戶籍謄本可稽（見原
    審卷五頁），應與被害人王淑珍平均負擔對被上訴人之扶養
    義務即各為二分之一，依此計算，並按複式霍夫曼計算扣除
    中間利息後，則被上訴人丙○所得請求賠賞之扶養費為一百
    零四萬七千三百九十八元【其計算式為：15,271元×136.
    00000000＋15,271×13／30（137.00000000－000.00000000
    ）÷2＝1,047,398元】，亦屬有據。
  (三)關於非財產損害之慰藉金部分：查被上訴人因本件車禍，驟
    然痛失彼等之女、或配偶、或母，在精神上自必感受莫大痛
    苦，不言可喻，自得依民法第一百九十四條規定，請求上訴
    人賠償慰藉金。爰斟酌被上訴人乙○○係國民小學畢業、目
    前無業、有上開房地；被上訴人己○○係高中畢業、現服役
    中、有自用小客車一輛、並無其他資產；被上訴人戊○○現
    就學中、並無資產；被上訴人丙○為國小學童、並無資產；
    被上訴人丁○○係高職畢業，目前從事拖車行之臨時工、月
    入三萬餘元、並有坐落桃園縣龍潭鄉房屋一筆、土地六筆及
    汽車一輛；而上訴人則係桃園縣治安主管機關等一切情狀後
    ，認被上訴人之請求各以八十萬元為適當。
七、依上所述，被上訴人原得請求上訴人賠償被上訴人乙○○所
    受之損害八十萬元、被上訴人丁○○一百十九萬六千元（其
    計算式為：396,000元＋800,000元＝1196,000元）、被上訴
    人己○○八十六萬七千三百二十五元（其計算式為：67,325
    元＋800,000元＝867,325元）、被上訴人戊○○一百零二萬
    一千二百七十七元（其計算式為：221,277元＋800,000元＝
    1021,277元）、被上訴人丙○一百八十四萬七千三百九十八
    元（其計算式為：1,047,398元＋800,000元＝1847,398元）
    。惟按保險人依強制汽車責任保險法規定給付之保險金，視
    為加害人損害賠償金額之一部分，加害人受賠償請求時，得
    扣除之；又本法所稱受益人係指下列之人，死亡給付之受益
    人，為受害人之繼承人，強制汽車責任保險法第三十條及第
    十條第二款分別定有明文。查本件被上訴人均未拋棄對被繼
    承人王淑珍之繼承權，且本件強制汽車責任保險給付之保險
    金一百四十萬元，係由被上訴人丁○○代表其餘被上訴人領
    取，並由五人平均分受，為被上訴人所自認（見本院卷五八
    頁之言詞辯論筆錄）。本件被上訴人所領取上開強制汽車責
    任保險之保險金，既已由被上訴人五人平均分受，依上開規
    定，應視為加害人損害賠償金額之一部分，經被上訴人五人
    平均分受後，被上訴人五人各可分得二十八萬元（其計算式
    為：1400,000元÷5＝280,000元），再經扣除後，上訴人尚
    應賠償被上訴人乙○○五十二萬元（其計算式為：800,00 0
    元－2800,000元＝520,000元）、被上訴人丁○○九十一萬
    六千元（其計算式為：1,196,000元－280000元＝916,000元
    ）、被上訴人己○○五十八萬七千三百二十五元（其計算式
    為：867,325元－280,000元＝587,325元）、被上訴人戊○
    ○七十四萬一千二百七十七元（其計算式為：1,021,277 元
    －280,000元＝741,277元）、被上訴人丙○一百五十六萬七
    千三百九十八元（其計算式為：1,847,398元－280,000元＝
    1567,398元）。
八、從而，上訴人依據國家賠償法第二條第二項之規定及侵權行
    為之法則，請求上訴人給付被上訴人乙○○五十二萬元、被
    上訴人丁○○九十一萬六千元、被上訴人己○○五十八萬七
    千三百二十五元、被上訴人戊○○七十四萬一千二百七十七
    元、被上訴人丙○一百五十六萬七千三百九十八元，及均自
    被上訴人於九十二年十月三日向上訴人請求國家賠償之翌日
    即九十二年十月四日起，至清償日止，按年息百分之五計算
    之利息部分，均屬應予准許；至超過上開部分（即被上訴人
    乙○○請求扶養費三十萬零一百零六元本息、被上訴人丁○
    ○多計之一千六百八十元本息），均屬不應准許。原審就上
    開應予准許部分，所為上訴人敗訴之判決，核無違誤。上訴
    論旨指摘原判決各該部分不當，求予廢棄改判，為無理由；
    就上開不應准許部分，所為上訴人敗訴之判決，尚有未洽。
    上訴論旨指摘原判決各該部分不當，求予廢棄改判，為有理
    由。
九、至兩造其餘之攻擊或防禦方法及未經援用之證據，經本院斟
    酌後，認為均不足以影響本判決之結果，自無逐一詳予論駁
    之必要，併此敘明。
據上論結，本件上訴為一部有理由，一部無理由，依民事訴訟法
第四百五十條、第四百四十九條第一項、第七十九條，判決如主
文。
中    華    民    國    95    年    12    月    26    日
                    民事第六庭
                        審判長法  官  林鄉誠
                              法  官  許紋華
                              法  官  楊豐卿
正本係照原本作成。
如不服本判決，應於收受送達後20日內向本院提出上訴書狀，其
未表明上訴理由者，應於提出上訴後20日內向本院補提理由書狀
（均須按他造當事人之人數附繕本）上訴時應提出委任律師或具
有律師資格之人之委任狀；委任有律師資格者，另應附具律師資
格證書及釋明委任人與受任人有民事訴訟法第466條之1第1項但
書或第2項（詳附註）所定關係之釋明文書影本。
中    華    民    國    95    年    12    月    26    日
                              書記官 殷丹妮
附註：
民事訴訟法第466條之1（第1項、第2項）：
對於第二審判決上訴，上訴人應委任律師為訴訟代理人。但上訴
人或其他法定代理人具有律師資格者，不在此限。
上訴人之配偶、三親等內之血親、二親等內之姻親，或上訴人為
法人、中央或地方機關時，其所屬專任人員具有律師資格並經法
院認為適當者，亦得為第三審訴訟代理人。


司法院資訊處製作；財團法人民間司法改革基金會備份。
